【裁判字號】    96,訴,3684
【裁判日期】    970417
【裁判案由】    發明專利舉發
【裁判全文】
臺北高等行政法院判決
                                     96年度訴字第03684號
                              .
原      告  優鋼機械股份有限公司
代  表  人  甲○○
訴訟代理人  王展星律師
被      告  經濟部智慧財產局
代  表  人  王美花（局長）住同上
訴訟代理人  丙○○
            丁○○
參  加  人  乙○○
上列當事人間因發明專利舉發事件，原告不服經濟部中華民國96
年10月23日經訴字第09606076240 號訴願決定，提起行政訴訟，
並經本院裁定命參加人獨立參加本件被告之訴訟，本院判決如下
：
    主  文
原告之訴駁回。
訴訟費用由原告負擔。
    事  實
一、事實概要：
    緣原告前於民國（下同）92年11月4 日以「活動扳手之改良
    結構」向被告申請發明專利，經被告編為第00000000號審查
    准予專利（下稱系爭案），並於公告期滿後，發給發明第I2
    32151號專利證書。嗣參加人以其違反專利法第22條第4項及
    第26條第2項之規定，對之提起舉發。案經原處分機關審查
    ，認系爭專利有違專利法第22條第4項之規定，以96年5月30
    日（96）智專三(三)05052字第09620303230號專利舉發審定書
    為「舉發成立，應撤銷專利權」之處分。原告不服而提起訴
    願，經經濟部96年10月23日經訴字第09606076240號訴願決
    定駁回，原告猶未甘服，遂向本院提起行政訴訟。本院認
    本件撤銷訴訟之結果，參加人之權利或法律上利益將有可能
    受損害，爰依職權裁定命獨立參加被告之訴訟。
二、兩造聲明：
  (一)原告聲明：
  1.原處分及訴願決定均撤銷。
  2.訴訟費用由被告負擔。
  (二)被告聲明：
  1.駁回原告之訴。
  2.訴訟費用由原告負擔。
三、兩造之主張：
  (一)原告主張：
  1.被告之舉發審定書明白記載：「系爭專利（請求項1）非可
    由證據二、三、四的結合所能輕易完成者。」，惟訴願決定
    書第3頁第11行卻改為「．．．（請求項1）可由證據二、三
    、及四輕易完成者。」，甚至於第4頁第14行更離譜的重申
    ：「系爭專利申請專利範圍第1項為其所屬技術領域中具有
    通常知識者結合證據二、三、四之技術可輕易完成者，不具
    進步性。」，訴願委員會搞不清楚被告審定理由的情況下，
    無端踐踏原告訴願權益是何居心？
  2.訴願決定書中第5頁第12行：「．．．訴願人所指元件35並
    非證據六之微弧凸部，訴願人對此似有誤解，所訴自不足採
    。」，然微弧凸部是否為證據六之元件編號35所指之處，首
    先係出現於「舉發理由書第8頁第6行」，被告在舉發審定書
    第3頁第(六)點亦有相同敘述，足見此部分並非原告自行主張
    。
  3.請求項第1項既需結合證據三、四、六方可揭示不具進步性
    ，但證據三、四、六分屬三項不同證據，且證據來源為美國
    與台灣，在結合上自有其難度存在。至於請求項2、3、4需
    結合證據二、三、四、六方可揭示其不具進步性，但證據二
    、三、四、六分屬4項不同證據，且證據來源於美國與台灣
    ，其結合上之難度更高於請求項1，需結合4項證據方可揭示
    之請求項，若該4項證據真可輕易完成，是否被告應於審定
    書中備載如何輕易結合之說明？被告不備理由，而訴願委員
    會不加以糾正，更無視原告之訴願理由，一再偏坦被告有失
    公允。
  4.被告於審定書中指出系爭案有違專利法第26條第2項之規定
    ，然而原告於訴願書中已說明系爭案並無違反專利法第26條
    第2項之規定，且被告在審定書亦自承系爭案「(九)由系爭專
    利說明書所載內容，其構造組合均有揭露，熟悉該項技術者
    確可據以實施。」，如此看來被告早已肯認系爭案並未違反
    專利法第26項第2項之規定，何以被告自相矛盾，又認定系
    爭案有違上開法條之規定？
  5.綜上所述，被告所做之舉發審定理由書明顯認事用法多有失
    當，而訴願委員會不思糾正之舉，反行偏坦之實，更有自相
    矛盾錯誤百出之謬，原告萬難甘服，故應撤銷原處分以及訴
    願決定，特此狀祈  鈞院鑒核，賜准判決如聲明以維權益，
    毋任感禱。
  (二)被告主張：
    原告所稱證據二、三、四（即第0000000號專利案、第00000
    000號專利案及美國第0000000號專利案）及證據六（美國第
    0000000號專利案）分屬不同證據，且各該證據來源於台灣
    及美國，結合難度高，且系爭專利並無違反專利法第26條云
    云。經查，論究進步性要件時，係以證據的公開日期及技術
    內容依專利審查基準審查，而非以證據的來源出處為考量，
    證據六其圓弧曲面和微弧凸部，配合證據三、四的刻度尺結
    構，確可證明系爭專利申請專利範圍第1項乃結合證據三、
    四、六可輕易完成，不具進步性。再者，系爭專利申請專利
    範圍第2項的圓弧曲面設有連續細微齒部、第3項外凸平面以
    及第4項外凸平面設多數波浪齒狀，亦已見於證據二第22 圖
    的齒部17、外凸平面15和第23圖呈波浪齒狀的外凸平面，故
    認證據二、三、四、六可證明系爭專利申請專利範圍第2、3
    、4項亦不具進步性。
  (三)參加上經合法通知未曾到場，亦未提出書狀作何陳述。
    理  由
一、本件訴訟繫屬中被告代表人蔡練生，於96年12月3日改為王
    美花，茲據新任代表人於97年3月14日具狀聲明承受訴訟，
    核無不合，應予准許。又原告經合法通知，無正當理由未於
    言詞辯論期日到場，核無民事訴訟法第386 條所列各款情形
    ，爰依行政訴訟法第218 條準用民事訴訟法第385 條第1 項
    前段，由被告聲請而為一造辯論判決。
二、按凡利用自然法則之技術思想之創作，而可供產業上利用者
    ，固得依專利法第21條暨第22條第1 項之規定申請取得發明
    專利。惟如發明「為其所屬技術領域中具有通常知識者依申
    請前之先前技術所能輕易完成時」，仍不得依法申請取得發
    明專利，復為同法第22條第4 項所明定。
三、系爭第00000000號「活動扳手之改良結構」發明專利案，其
    申請日為92年11月4日，申請專利範圍共有4項（其中第1項
    為獨立項，其餘為附屬項），申請專利範圍第1項為：「一
    種活動扳手之改良結構，主要包括一活動扳手，其包括一柄
    部及一設於柄部一端之扳動部，該扳動部係具有一活動顎、
    一固定顎及一夾口，該夾口係呈內窄外寬狀，於活動顎之內
    壁設置一外凸部位，該外凸部位係呈一圓弧曲面狀；該固定
    顎於內壁近外端處設有一圓齒，復於該圓齒內側設一微弧凸
    部；於該圓齒、圓弧曲面及夾口之底緣適當處設有刻度尺；
    當該螺絲抵靠於二顎夾之圓齒、微弧凸部、圓弧曲面及夾口
    之底緣時，圓齒、圓弧曲面及夾口之底緣三處所設之刻度尺
    時，會呈現一相對應之狀態，而可量測該螺絲之尺寸大小者
    。」，第2項為：「根據申請專利範圍第1項所述之活動扳手
    之改良結構，其中該圓弧曲面係設有連續狀之細微齒部。」
    ，第3項為：「根據申請專利範圍第1項所述之活動扳手之改
    良結構，其中該外凸部位係一外凸平面。」，第4項為：「
    根據申請專利範圍第3項所述之活動扳手之改良結構，其中
    該外凸平面係設多數波浪齒狀。」。
四、經查，參加人所提出之證據六為西元1993年8月31日公告之
    美國第0000000號「具有傾斜驅動面的扳手」專利案，其圖
    式第6圖（如附圖所示）之活動顎內側設有圓弧曲面（元件
    符號55'），固定顎外緣圓齒內側形成有微弧凸部（元件符
    號35'），業已揭露系爭案申請專利範圍第1項圓齒、圓弧曲
    面、微弧凸部及夾口外寬內窄結構。證據三為86年8月1日公
    告之第00000000號「具有刻度之活動扳手扳口結構改良」新
    型專利案，證據四為西元1987年3月31日公告之美國第
    0000000 號「扳手」專利案，則均已揭示系爭案之夾口設置
    刻度尺之技術內容（如附圖所示），是以證據三、四及六確
    可證明系爭案申請專利範圍第1項圓齒、圓弧曲面及微弧凸
    部、刻度尺等構造，乃所屬技術領域中具有通常知識者結合
    證據三、四及六可輕易完成者，不具進步性。
五、系爭案申請專利範圍第2至4項為依附第1項獨立項之附屬項
    ，第2項係就第1項之圓弧曲面設有連續細微齒部、第3項係
    就第1項之活動顎之外凸部位界定為外凸平面、第4項係就第
    3項之外凸平面設多數波浪齒狀，查證據二為92年8月21日公
    告之第00000003號「往復式開口扳手結構改良」新型專利案
    ，證據二圖式第22圖（如附圖所示）之扳手夾口已揭示外凸
    平面（元件符號15）及圖式第23圖（如附圖所示）之扳手夾
    口已揭示波浪齒狀（元件符號18），是以系爭案申請專利範
    圍第2至4項為所屬技術領域中具有通常知識者結合證據二、
    三、四及六之技術可輕易完成者，不具進步性。
六、原告雖主張系爭案之請求項第1項既需結合證據三、四、六
    始不具進步性，請求項第2、3、4項需結合證據二、三、四
    、六方可揭示其不具進步性，且證據來源於美國與台灣，上
    開證據在結合上自有其難度存在等語。然上開證據分別係業
    經公告之我國及美國專利案，任何人均得透過國內外專利檢
    索系統查悉上開專利之說明書及圖式內容，況上開證據均係
    與扳手相關之專利案，則就扳手此一技術領域中具有通常知
    識者，自能輕易結合上開證據。原告另主張證據六之圓弧曲
    面根本是趨近於平面的設計，與系爭案之圓弧曲面明顯不同
    ，且證據六圖式中可揭示系爭案微弧凸部之元件標示符號35
    者，係一活動套設之構件，並非為一固定顎本身一體成型之
    微弧凸部，且元件符號35之構件表面亦非呈微弧狀設計乙節
    。經查，證據六圖式第6圖之活動顎內側確係圓弧曲面而非
    平面，此由證據六圖式第5圖可明（見舉發卷第24頁），而
    系爭案請求項第1項既僅載明「於活動顎之內壁設置一外凸
    部位，該外凸部位係呈一圓弧曲面狀」，而未特定該圓弧曲
    面之曲度，則證據六圖式第6圖圓弧曲面之曲度縱與系爭案
    之圖式略有差異，仍應認證據六圖式第6圖已揭示系爭案請
    求項第1項圓弧曲面之結構。此外，系爭案請求項第1項係載
    明：「該固定顎於內壁近外端處設有一圓齒，復於該圓齒內
    側設一微弧凸部」，系爭案並未特定固定顎與微弧凸部間究
    係一體成型，抑或活動套設之構件，縱證據六圖式第6圖之
    固定顎（元件符號15'）所設之微弧凸部（元件符號35'）係
    一活動套設之構件，亦應認證據六業已揭示微弧凸部之結構
    。
七、原告復主張舉發審定書指出系爭案有違專利法第26條第2項
    之規定，然理由欄又自承系爭案由系爭專利說明書所載內容
    ，其構造組合均有揭露，熟悉該項技術者確可據以實施，顯
    有矛盾等語，經查，由系爭案說明書所載內容，其構造組合
    均甚明確且充分揭露，使該發明所屬技術領域中具有通常知
    識者，能瞭解其內容，並可據以實施，審定書理由第(九)項業
    已載明上述情事，是以系爭案並無違反專利法第26條第2項
    之情事，訴願決定之理由亦僅認定系爭案不具進步性，是以
    審定書之據上論結欄雖記載「系爭專利違反核准審定時應適
    用專利法第22條第4項、第26條第2項之規定」，惟其中有關
    違反專利法「第26條第2項」規定之記載顯係贅詞誤繕，然
    尚無礙於系爭案欠缺進步性之認定。又被告業已更正原舉發
    審定書理由(四)之顯然錯誤為「．．．查證據二開口扳手的夾
    口33呈內窄外寬，夾顎32內側設微弧凸部322 ，證據三的活
    動扳手在活動顎及固定顎設有刻度尺，證據四的活動扳手在
    夾口底緣設有刻度尺17，此可證明系爭專利活動扳手內窄外
    寬構造，活動顎內壁設置外凸部位，該外凸部位呈圓弧狀，
    以及刻度尺結構，可由證據二、三、四輕易完成者」，此有
    被告（96）智專三(三)05052 字第09620522600 號函附訴願卷
    可稽，原告訴稱原處分與訴願決定理由相異云云，已不存在
    ，均附此敘明。
八、綜上所述，被告以系爭案違反專利法第22條第4項之規定，
    所為「舉發成立，應撤銷專利權」之處分，尚無不合，訴願
    決定予以維持，亦無不合。原告主張前詞，訴請撤銷訴願決
    定及原處分，為無理由，應予駁回。
九、本件事證已明，兩造其餘主張或答辯，已與本院判決結果無
    涉，爰毋庸一一論列，併此敘明。
據上論結，本件原告之訴為無理由，爰依行政訴訟法第218 條、
第98條第1 項前段，民事訴訟法第385 條第1 項前段，判決如主
文。
中    華    民    國    97    年     4    月   17     日
                    臺北高等行政法院第七庭
                              審判長法  官  李得灶
                                    法  官  林玫君
                                    法  官  陳忠行
上為正本係照原本作成。
如不服本判決，應於送達後20日內，向本院提出上訴狀並表明上
訴理由，如於本判決宣示後送達前提起上訴者，應於判決送達後
20日內補提上訴理由書（須按他造人數附繕本）。
中    華    民    國    97    年     4    月   17     日
                                    書記官  蔡逸萱


司法院資訊處製作；財團法人民間司法改革基金會備份。
